【裁判字號】    97,簡上,181
【裁判日期】    980203
【裁判案由】    分配表異議之訴
【裁判全文】
臺灣士林地方法院民事判決             97年度簡上字第181號
上  訴  人  丙○○
被上訴人    香港商香港上海匯豐銀行股份有限公司
法定代理人  乙○○
訴訟代理人  甲○○
            丁○○
上列當事人間請求分配表異議之訴事件，上訴人對於中華民國97
年10月8 日本院內湖簡易庭97年度湖簡字第776 號第一審判決，
提起上訴，本院於98年1月20日言詞辯論終結，判決如下：
    主  文
上訴駁回。
第二審訴訟費用由上訴人負擔。
    事實及理由
甲、程序方面：
    被上訴人之法定代理人於本件訴訟期間業由顧銳賢變更為乙
    ○○，有被上訴人所提公司及分公司基本資料查詢明細附卷
    可稽，其聲明承受訴訟，核無不合，應予准許。
乙、實體方面：
一、上訴人起訴主張：兩造均為本院96年度執字第17435 號強制
    執行事件（下稱：系爭執行事件）債權人。系爭執行事件就
    訴外人即債務人諶崇義所有，坐落臺北市○○區○○街61巷
    79弄6 號5 樓房屋，暨其坐落之東湖段1 小段2 地號土地應
    有部分萬分47（下稱：系爭不動產）予以拍賣，並製作分配
    表，定期民國97年4 月18日分配。被上訴人、上訴人分別為
    第一、二順位抵押權人。被上訴人於系爭執行事件所陳報債
    權，包括房屋抵押貸款新臺幣（下同）309 萬6,631 元、信
    用卡消費款12萬3,489 元及信用貸款75萬6,493 元。其中之
    信用卡消費款債權及信用貸款債權，應無優先受償之權利。
    是系爭執行事件就債務人諶崇義所有系爭不動產拍賣所得之
    410 萬元，扣除增值稅、執行費部分後，被上訴人第一順位
    優先受償金額，應為其所陳報之房屋貸款債權309 萬6,631
    元，其餘拍賣所得應優先分配第二順位抵押權人即上訴人，
    其次才為普通債權按比例受分配。惟系爭執行事件分配表，
    竟將被上訴人信用卡消費款12萬3,489 元，及信用貸款75萬
    6,493 元列為第一順位抵押權優先受償範圍。為此，依強制
    執行法第41條第1 項規定提起本訴，請求將被上訴人受分配
    金額355 萬8,341 元減為309 萬6,631 元，並將減少之24萬
    2,000 元改分配予上訴人等語。
二、被上訴人則以：被上訴人就系爭不動產設定最高限額376 萬
    元之第1 順位抵押權，且被上訴人與債務人諶崇義於94年8
    月18日簽定抵押權設定契約書（下稱：系爭抵押權設定契約
    書），約定擔保範圍為「債務人（即諶崇義）對抵押權人（
    即被上訴人）現在（包含過去所負尚未清償）及將來所負依
    借款約定書所定借款金額內之本金、利息、遲延利息、違約
    金、抵押權人所墊付抵押物之保險費及其他墊款、實行抵押
    權之費用與因債務不履行而發生之損害賠償。」故就上開最
    高限額抵押權所擔保，即最高限額376 萬元範圍內之債權，
    享有優先受償之權利。上訴人所爭執之信用貸款債權，屬債
    務人諶崇義過去所負，於設定抵押權時尚未清償債務，自為
    最高限額抵押權擔保範圍內之債權，應優先受償。縱扣除信
    用卡債權數額12萬3,489 元，抵押權擔保範圍之債權額仍逾
    376 萬元，亦高於被上訴人於系爭執行事件分配表所受分配
    之債權額355 萬8,341 元等語，資為抗辯。
三、本件原審對於上訴人之請求，判決上訴人全部敗訴，上訴人
    全部聲明不服，求為判決：(一)原判決廢棄。(二)請求將分配給
    被上訴人之債權額減為309 萬6,631 元，並將減少之24萬2,
    000 元改分配予上訴人等語。被上訴人則聲明求為判決駁回
    上訴。
四、兩造不爭執事項：
  (一)債務人諶崇義於94年8 月18日以其所有之系爭不動產，設定
    376 萬元之最高限額抵押權，擔保其對被上訴人所負債務，
    並約定擔保範圍為債務人對抵押權人現在（包含過去所負尚
    未清償）及將來所負依借款約定書所定借款金額內之本金、
    利息、遲延利息、違約金、抵押權人所墊付之擔保物保險費
    及其他墊款、實行抵押權之費用以及任何應付費以及因債務
    不履行而發生之損害賠償等債務。
  (二)被上訴人之消費性房屋抵押借款債權309 萬6,631 元，應屬
    第一順位優先受償之債權。
  (三)被上訴人之信用卡債權12萬3,489 元非屬系爭不動產第一順
    位最高限額抵押權所擔保範圍（原審卷第56頁）。
五、兩造爭點：
  (一)被上訴人之信用貸款債權75萬6,493 元是否為系爭不動產之
    第一順位最高限額抵押權所擔保之範圍？
  (二)被上訴人之受分配額是否因其主張之信用卡債權12萬3,489
    元、信用貸款債權75萬6,493 元分配順序異動而受影響？
六、茲就上開爭點論述如下：
  (一)被上訴人之信用貸款債權75萬6,493 元是否於系爭不動產第
    一順位最高限額抵押權所擔保之範圍內？
  1.按稱最高限額抵押權者，謂債務人或第三人提供其不動產為
    擔保，就債權人對債務人一定範圍內之不特定債權，在最高
    限額內設定之抵押權。民法第881 條之1 第1 項定有明文。
    而民法物權編於96年3 月28日修正公布，在抵押權章增訂「
    最高限額抵押權」乙節前，最高限額抵押權向為實務所承認
    。雖96年修正增訂之民法第881 條之1 第2 項規定，最高限
    額抵押權，以由一定法律關係所生之債權或基於票據債權所
    生之債權為限。惟該項規定，依物權編施行法第17條規定，
    並無溯及適用餘地，是本件94年8 月18日所設定之最高限額
    抵押權，應不受增訂民法第881 條之1 第2 項規定之限制。
    修正前最高法院就最高限額抵押權所著相關判例，自仍應有
    適用餘地。次按抵押權所擔保之債權，其種類及範圍，屬於
    抵押權之內容，依法應經登記，始生物權之效力，但如因內
    容過於冗長，登記簿所列各欄篇幅不能容納記載，可以附件
    記載，作為登記簿之一部分。因此關於最高限額抵押權所擔
    保之債權，雖未記載於土地登記簿，然於聲請登記時提出之
    最高限額抵押權設定契約書，有該項債權之記載者，此契約
    書既作為登記簿之附件，自為抵押權效力所及。為最高法院
    84年臺上字第1967號判例意旨所明揭。
  2.經查，系爭抵押權設定契約書上載明擔保範圍係「為債務人
    對抵押權人現在（包含過去所負尚未清償）及將來所負依借
    款約定書所定借款金額內之本金、利息、遲延利息、違約金
    、抵押權人所墊付之擔保物保險費及其他墊款、實行抵押權
    之費用以及任何應付費以及因債務不履行而發生之損害賠償
    等債務。」已如前述，依上揭判例意旨，此一抵押權設定契
    約書作為登記簿之附件，其上所記載之債權，即為最高限額
    抵押權效力所及。是以，兩造爭執之信用貸款債權即臺灣臺
    北地方法院96年度票字第17528 號裁定所表彰之債權（原審
    卷第37頁），依裁定意旨所載，雖係債務人諶崇義於94年8
    月8 日所簽發，非屬土地登記謄本所載抵押權存續期間94年
    8 月18日至134 年8 月17日所發生，惟既經被上訴人與諶崇
    義於抵押權設定契約書約明擔保範圍「包含過去所負尚未清
    償」，自為最高限額抵押權效力所及。上訴人以該筆信用貸
    款債權係發生於抵押權設定前，爭執非最高抵押權效力所及
    ，自非可採。
  3.至上訴人另爭執系爭抵押權設定契約書約款未經債務人閱覽
    ，且該約定違反善良風俗云云，惟：
  (1)系爭抵押權設定契約書關於最高限額抵押權所擔保範圍，既
    經債務人即擔保物提供人諶崇義蓋章其後，客觀上即足認就
    契約約款已有合意，上訴人謂債務人通常未曾閱覽約款，純
    係片面空言臆測之詞，委無足採。況且，縱諶崇義未曾閱覽
    約款即率爾蓋章或委請他人代行蓋章，然客觀上既已有合意
    之表示行為，除意思表示有瑕疵並經表意人依法撤銷外，於
    系爭抵押權設定契約之效力自不生影響。
  (2)次查，抵押權所擔保之範圍，出於當事人意思自治，且約定
    之內容，係就諶崇義就自己所負債務，提供其所有之系爭不
    動產為之擔保，更無違反善良風俗之可言。再者，抵押物拍
    賣所得不足清償債務人所有債務時，清償對象為何人，就債
    務人言並無太大利害關係，受影響者僅為後順位之抵押權人
    及普通債權人，然此為法定效果之必然，輔以抵押權設定登
    記之公示制度，即足警示後順位之抵押權人及普通債權人決
    定是否與債務人發生債權債務關係，上訴人徒以事後之不足
    受償，爭執前順位抵押權人與債務人間抵押權設定約定違反
    善良風俗，殊非可採。
  3.綜上，上訴人信用貸款75萬6,493 元（依被上訴人於系爭執
    行事件所陳報，含本金71萬7,230 元、利息3 萬1,515 元、
    違約金7,748 元），應為系爭不動產第一順位最高限額抵押
    權所擔保範圍，應堪認定。
  (二)被上訴人之受分配額是否因其主張之信用卡債權12萬3,489
    元、信用貸款債權75萬6,493 元分配順序異動而受影響？
  1.按分配表異議之訴勝訴確定時，應宣示變更原分配表，或撤
    銷原分配表重新製作分配表，性質上為形成訴訟，訴訟標的
    為對分配表之異議權，故判決結果對原告與被告債權之存否
    ，並無既判力。是苟原告對分配表所載被告債權額不同意，
    然自己分配額或應發還之餘額並不增加者，仍應認並無對分
    配表異議之利益，所提分配表異議之訴為無理由。
  2.經查，本院民事執行處於系爭執行事件所製作，定期於97年
    4 月18日分配之分配表，其中之次序11、12、13，分別將被
    上訴人房屋抵押貸款債權309 萬6,631 元、信用貸款債權75
    萬6,493 元、信用卡消費款債權12萬3,489 元，列為第一順
    位抵押權所擔保之優先債權。其中次序13之信用卡消費款債
    權12萬3,489 元，固經被上訴人於原審自認非抵押權效力所
    及，應無優先受償之權（原審卷第56頁），惟縱將被上訴人
    該筆次序13之信用卡消費款債權剔除於第一順位抵押權優先
    受償範圍，其結果就原分配表被上訴人所受分配金額358 萬
    9,882 元（含執行費3 萬1,541 元、一般債權分配額355 萬
    8,341 元）、上訴人所受分配金額0 元，並無影響（詳附件
    試算表），依上說明，應認上訴人並無異議之利益，其所提
    分配表異議之訴為無理由。
七、綜上，上訴人以被上訴人對債務人諶崇義之信用貸款債權75
    萬6,493 元、信用卡消費款債權12萬3,489 元，非屬第一順
    位抵押權所擔保範圍，本院民事執行處定期97年4 月18日所
    製分配表，將上開債權列為第一順位抵押權優先受償之次序
    12、13，於法有違，求為判決將系爭執行事件分配表被上訴
    人之第一順位優先受償債權額減為309 萬6,631 元，並將減
    少之24萬2, 000元改分配予上訴人，核無理由，應予駁回。
    原審為上訴人敗訴之判決，及駁回其假執行之聲請，並無不
    合。上訴意旨指摘原判決不當，求予廢棄，為無理由，應予
    駁回。
八、本件事證已臻明確，其餘兩造主張、陳述暨所提之證據，經
    審酌均與本院前揭判斷不生影響，爰不一一詳予論述，附此
    敘明。
九、據上論結，本件上訴為無理由，依民事訴訟法第436 條之1
    第3 項、第449 條第1 項、第78條判決如主文。
中    華    民    國    98    年    2     月    3     日
                  民事第二庭  審判長法  官  俞慧君
                                    法  官  陳玉曆
                                    法  官  王本源
以上正本證明與原本無異。
本件判決不得上訴。
中    華    民    國    98    年    2     月    4     日
                                    書記官  陳淑女


司法院資訊處製作；財團法人民間司法改革基金會備份。
